【裁判字號】    96,訴,1401
【裁判日期】    970716
【裁判案由】    毀損
【裁判全文】
臺灣臺南地方法院刑事判決              96年度訴字第1401號
公  訴  人  臺灣臺南地方法院檢察署檢察官
被      告  甲○○
上列被告因毀損案件，經檢察官提起公訴（96年度偵字第14664
號），本院判決如下：
    主  文
甲○○毀壞他人建築物，處有期徒刑陸月，如易科罰金，以新台
幣壹仟元折算壹日。
    事  實
一、甲○○與乙○○（另經檢察官為不起訴處分）合夥於民國（
    下同）95年3月31日，以乙○○名義向本院投標，以新臺幣
    （下同）1,442萬元標得臺南市○○區○○段590、594-2、
    595-2地號土地及地上建號649、650號建物，原欲投資轉賣
    套利，後續土地開發及行銷則由甲○○負責。嗣後甲○○及
    乙○○發現上開590及595-2地號土地上除建號649、650建號
    建物外，另有一間未保存登記建物（門牌號碼：臺南市○○
    區○○街3段12號，為一三合院及鐵棚，三合院面積為414.
    35平方公尺，鐵棚面積為144.41平方公尺，下稱系爭三合院
    及系爭鐵棚）。經本院於95年11月6日以南院慧94執迅字第
    20569號函告乙○○：「原債務人所有台南市○○段590地號
    、595-2地號土地上有第三人占用之古厝及倉庫，此部分土
    地於查封時既遭他人占用，債務人未現實占用，依拍賣公告
    所載『拍定後，按債務人占有現況點交』，自不負點交之責
    ，惟買受人仍得依民法767條主張無權占有者拆屋還地，請
    查照。」，乙○○遂於95年11月9日，具狀向臺灣臺南地方
    法院訴請丙○○及蔡心傳拆屋還地。惟甲○○雖知悉系爭三
    合院及鐵棚業經本院通知不列入點交範圍內，應先經拆屋還
    地訴訟後始能依據判決結果另為適法之處分，竟因認為民事
    訴訟遲遲未有結果，且其未開發上開土地而借款利息壓力沈
    重，而自作主張，於96年5月30日上午6時許，僱用不知情之
    黃添財（另經檢察官為不起訴處分）開始拆除毀壞系爭三合
    院及鐵棚，共計接續施工2日，復基於同一毀棄損壞之犯意
    ，於96年6月19日上午9時許，接續僱用不知情之李瑞一（另
    經檢察官為不起訴處分）拆除剩餘之建築物等。
二、案經丙○○訴由臺南市警察局第三分局函請台灣台南地方法
    院檢察署檢察官偵查起訴。
    理  由
一、證據能力之判斷：按被告以外之人於審判外之陳述，經當事
    人於審判程序同意作為證據，法院審酌該言詞陳述或書面陳
    述作成時之情況，認為適當者，亦得為證據，刑事訴訟法第
    159條之5第1項定有明文。查被告於本院審理時對證人乙○○、黃添財、李瑞一等人於警詢時及偵訊中所為筆錄之證據
    能力均不爭執，且本院依卷內資料審酌該警詢及偵訊筆錄作
    成時之情況，亦認為並未有何違背法律或其他相關規定之情
    事，而應認為適當，是依刑事訴訟法第159條之5第1項之規
    定，上開證人於警詢及偵訊所作之筆錄，為傳聞法則之例外
    而具有證據能力，本院自得引為判決參考之依據。
二、訊據被告甲○○對於其於上揭時、地雇工拆除系爭三合院及
    鐵棚之事實，坦承不諱，並經證人丙○○、黃添財、李瑞一
    證述明確，足證被告此部份之自白與事實相符，堪信為真實
    。惟被告否認涉有毀損犯行，辯稱：系爭三合院及鐵棚係沒
    有價值亦不堪居住，並非法律上所稱之建築物，又該三合院
    及鐵棚位於乙○○向本院民事執行處投標拍定之臺南市○○
    區○○段590及595-2地號土地上，依該拍賣公告之記載，該
    案標的物並無不點交部分，系爭三合院及鐵棚自應點交予拍
    定人，又丙○○並非三合院及鐵棚之所有權人，並無告訴權
    云云。經查：
(一)、系爭三合院及鐵棚是否為法律上所稱之建築物？
  1.按刑法所稱之建築物，係指定著於土地之一種工作物而言，
    此種工作物必須上有屋面，周有門壁，足以蔽風雨而通出入
    ，且適於人之起居者，始得為建築物（最高法院22字第269
    號判例參照）。依據上開最高法院之判例見解，只要是定著
    於土地上之工作物，於外觀上上有屋面，周有門壁，功能上
    足以蔽風雨而通出入，適於人之起居者，即屬建築物，至於
    現實上是否有人居住其內，則非所問。經查，依據被告提出
    之系爭三合院拆除前之照片（見本院卷第23至43頁），可知
    該三合院於外觀上，上有屋頂，周有牆壁門窗，雖然內部堆
    置凌亂雜物，無法由該照片辨識於現實上是否有人居住於內
    ，然於功能上應仍足以蔽風雨而通出入，如於加以適當整理
    後，應仍適於人之起居，參酌上開最高法院之見解，足認為
    係屬建築物無訛。
  2.證人乙○○雖於本院審理時到庭證稱，伊於點交當天有到系
    爭三合院，見到三合院屋頂有部分破落，天花板亦已掉落，
    且找不到電燈開關，亦無見到水龍頭，因而認為該三合院並
    無水電等語（見本院卷第66頁）。惟上開三合院之屋頂縱有
    部分破落，然究非全無屋頂，而縱使證人乙○○一時之間找
    不到電燈開關及水龍頭，亦不能遽而認定該三合院無水電。
    系爭三合院既有符合建築物之外觀及功能，業如上述，則非
    如被告及證人乙○○所述係屬不適於人居而毫無價值者。綜
    上所述，被告辯稱該三合院非法律上所稱之建築物云云，顯
    屬誤會。
  3.而系爭鐵棚部分，則並非四周均有門壁，且非適於人之起居
    ，即與建築物之定義不符，僅係建築物以外之一般物品，自
    不待言。
(二)、告訴人丙○○是否有刑法第354條之告訴權？
  1.刑法第354條之普通毀損罪係屬告訴乃論之罪，刑法第357條
    定有明文。而系爭鐵棚既非建築物，則告訴人丙○○是否有
    權提出刑法第354條普通毀損罪之告訴，即應加以審究。經
    查，告訴人丙○○於本院審理時以證人身分到庭證稱，系爭
    鐵棚為伊所搭建，作為伊所開設工廠停車、處理工事之場所
    等情（見本院卷第90頁），雖未見其提出原始建築之憑證，
    然丙○○為出資興建系爭三合院之原始建築人蔡心傳（88年
    4月1日死亡）之次子，為蔡心傳之繼承人一節，有戶籍謄本
    附於95年度重訴字第267號卷內可按，並為被告所不爭執，
    又參以台南市○○街○段12號之房屋稅於94、95年間係由丙○○負擔，水電費用於89、90年間係由丙○○負擔等情，分
    別有房屋稅單2紙（見偵卷第70頁）、台灣電力公司收據6張
    在卷足按（見偵卷第66頁），衡諸常情，足認系爭鐵棚於遭
    被告拆除前，應係丙○○占有使用中，丙○○自有刑法第
    354條普通毀損罪之告訴權。
  2.又系爭三合院性質上屬於刑法第353條所稱之「建築物」，
    已如上述，該條文並非告訴乃論之罪，無論丙○○是否有權
    告訴，均無礙於本件檢察官提起公訴之適法性，被告抗辯丙○○無告訴權云云，容有誤會。
(三)、系爭三合院及鐵棚是否在拍賣範圍內？
  1.依據本院94年度執字第20569號給付借款強制執行事件於95
    年3月31日之拍賣公告記載，拍賣標的物為臺南市○○區○○段590、594-2、595-2地號等土地及地上649建號（無門牌
    ）、650建號（門牌號碼：台南市○○路○段1之3號）建物，
    系爭三合院及鐵棚則獨立於649建號及650建號建物之外，非
    屬649號或650號建物之部分，有台南市安南地政事務所96年
    1 月3日複丈成果圖（見偵卷第110頁）及台南市安南地政事
    務所94年7月11日函附複丈成果圖附卷可按，業據本院調閱
    上開執行卷宗查核無誤。由上開拍賣公告及複丈成果圖之記
    載，足認系爭三合院及鐵棚並非在上開拍賣之範圍內，乙○○於95年3月31日向本院投標拍定之不動產，自不包括系爭
    三合院及鐵棚。
  2.本院民事執行處於95年10月5日會同拍定人乙○○及債務人
    蔡金堂進行點交程序時，發現系爭土地上除649、650建號建
    物外，後方尚有系爭三合院古厝及倉庫，門牌號碼本原街3
    段12號，債務人蔡金堂稱為其叔父丙○○所有，屋內有神主
    牌位並堆放雜物，古厝及倉庫已老舊等情，業據本院調取上
    開卷宗核閱95年10月5日執行筆錄無誤。依據上開執行筆錄
    之記載，當日僅將649建號建物點交予拍定人乙○○，並未
    將系爭三合院及鐵棚點交予拍定人乙○○。本院民事執行處
    復於95年11月6日以南院慧94執迅字第20569號函通知乙○○
    ：「原債務人所有台南市○○段590地號、595-2地號土地上
    有第三人占用之古厝及倉庫，此部分土地於查封時既遭他人
    占用，債務人未現實占用，依拍賣公告所載『拍定後，按債
    務人占有現況點交』，自不負點交之責，惟買受人仍得依民
    法767條主張無權占有者拆屋還地，請查照。」（見偵卷第
    101頁），業已通知乙○○系爭三合院及鐵棚係遭第三人占
    用，本院不予點交之事實。證人乙○○復於本院審理及偵查
    中均證稱，伊於法院點交時發現後面有一個三合院房屋（即
    系爭三合院），法院並未將該三合院點交予伊，而要伊去訴
    請拆屋還地等語（見偵卷第118頁、本院卷第63頁），又伊
    收到本院民事執行處95年11月6日南院慧94執迅字第20569號
    函後，有告知被告，並和被告商討後續處理方法，伊堅持要
    提出民事訴訟，後來被告也同意，而且律師費用是被告負擔
    等語（見偵卷第187頁、本院卷第64頁），而嗣後乙○○亦
    於95年11月9日具狀向本院提出民事訴訟，請求丙○○及蔡
    心傳之繼承人拆除上開三合院及鐵棚，業經本院以95年度南
    簡他調字第95號、95年度重訴字第267號受理在案，業經本
    院調閱上開卷宗核閱無誤。綜合上開事證足認，乙○○於收
    到本院上開函文之後，有告知被告該函文之內容，並商討應
    對措施，則被告顯然知悉系爭三合院及鐵棚並非在點交範圍
    內，必須另行訴請拆屋還地，始能進一步為合法之處分。被
    告空言抗辯認為全部建物均在點交範圍內，伊有權拆除云云
    ，顯係卸責之詞，不值採信。
三、被告雇工將系爭三合院及鐵棚拆除，已達毀壞建築物及他人
    物品之程度。核被告所為，係犯刑法第353條第1項之毀壞建
    築物罪及刑法第354條之毀損一般物品罪。被告二次雇工拆
    除，係本於一毀損建築物之故意而接續為之，故其於本案所
    為之毀損建築物犯行應為接續犯而屬單純一罪。又被告僱用
    不知情之黃添財、李瑞一拆除上開建築物及鐵棚，係利用無
    故意之他人作為犯罪行為之工具，為間接正犯。其以一行為
    觸犯上開二罪名，為想像競合犯，應依刑法第55條前段規定
    ，從一法定刑較重之刑法第353條第1項毀壞建築物罪處斷。
    爰審酌被告無前科紀錄，素行良好，其於拍定前及拍定之初
    並不知悉系爭三合院及鐵棚之存在，於知悉後曾與告訴人丙○○協調，並提議以100萬元和解，惟丙○○要求450萬元，
    雙方差距過大而無法成交之情形，並考量系爭三合院之課稅
    現值為495800元、以及被告犯罪後始終否認違法之態度等一
    切情狀，量處如主文所示之刑，並諭知易科罰金之折算標準
    ，以資懲儆。
據上論斷，應依刑事訴訟法第299條第1項前段、刑法第353條第1
項、第354條、第55條、第41條第1項前段，刑法施行法第1項前
段、第2條之規定，判決如主文。
本案經檢察官丁○○到庭執行職務
中    華    民    國    97    年    7    月    16    日
                  刑事第七庭  審判長法  官  陳振謙
                                    法  官  卓穎毓
                                    法  官  高如宜
以上正本證明與原本無異。
如不服本判決應於收受本判後10日內向本院提出上訴書狀，並應
敘述具體理由。如未敘述上訴理由者，應於上訴期間屆滿後20日
內向本院補提理由書狀（均須按他造當事人之人數附繕本）「切
勿逕送上級法院」。
                                    書記官  陳姿利
中    華    民    國    97    年    7     月    25    日
附錄本案論罪科刑法條全文：
中華民國刑法第353條第1項
毀壞他人建築物、礦坑、船艦或致令不堪用者，處6月以上5年以
下有期徒刑。
中華民國刑法第354條
毀棄、損壞前二條以外之他人之物或致令不堪用，足以生損害於
公眾或他人者，處2年以下有期徒刑、拘役或5百元以下罰金。


司法院資訊處製作；財團法人民間司法改革基金會備份。
